【裁判字號】    96,訴,1938
【裁判日期】    970131
【裁判案由】    營利事業所得稅
【裁判全文】
臺北高等行政法院判決
                                     96年度訴字第01938號
                              .
原      告  普誠科技股份有限公司
代  表  人  甲○○（董事長）
訴訟代理人  張亞荃（會計師）
被      告  財政部臺灣省北區國稅局
代  表  人  陳文宗（局長）住同上
訴訟代理人  乙○○
上列當事人間因營利事業所得稅事件，原告不服財政部中華民國
96年5 月22日台財訴字第09600122280 號（案號：第000000000
號）訴願決定，提起行政訴訟。本院判決如下：
    主  文
原告之訴駁回。
訴訟費用由原告負擔。
    事  實
一、事實概要：
  (一)原告民國（下同）90年度營利事業所得稅結算申報，列報合
    於獎勵規定之免稅所得（下稱免稅所得）新臺幣（下同）11
    1,014,390 元及90年度抵減稅額14,922,341元，經被告分別
    核定免稅所得32,600,653元及90年度准予抵減稅額22,406,5
    36元，應補稅額12,066,596元。
  (二)原告不服，申請復查，嗣於95年10月16日撤回90年度准予抵
    減稅額之復查；免稅所得部分，申經被告96年1 月4 日北區
    國稅法一字第096005151 號復查決定書（下稱原處分）准予
    追認417,685 元，重新核定免稅所得為33,018,338元。原告
    仍不服，向財政部提起訴願，經訴願決定駁回後，遂向本院
    提起本件行政訴訟。
二、兩造聲明：
  (一)原告聲明：訴願決定及原處分不利原告部分均撤銷。
  (二)被告聲明：駁回原告之訴。
三、兩造之爭點：
    被告認原告不得適用增量法計算免稅所得，於法是否有據？
  (一)原告主張之理由：
    1.原告87年度增資擴充經營積體電路之投資計劃，業經89年
      6 月9 日股東常會決議，選擇適用連續5 年免徵營利事業
      所得稅。該案已於89年完成投資計劃，並獲經濟部工業局
      （下稱工業局）90年2 月1 日工（90）二字第0900004466
      0 號函錄案備查，且經財政部90年7 月6 日台財稅字第09
      00453825號函核准，得於90年1 月1 日起連續5 年內就新
      增所得免徵營利事業所得稅。原告係屬增資擴充之重要科
      技事業經核准免徵營利事業所得稅者，得就增加銷貨量觀
      念或全部機器設備比觀念中擇一計算免稅所得，原告選擇
      採用增加銷貨量觀念。
    2.原告在計算90年度「新增符合投資計劃之產品銷貨（勞務
      ）收入淨額」時，所採用公式如下：
      (1)以投資計劃完成之日起投資計劃之產品（勞務）之銷貨
        量（90年度）－向稅捐稽徵機關申請投資計劃完成日之
        前一年度（88年度）投資計劃之產品（勞務）銷貨量＝
        新增符合投資計劃之產品（勞務）銷貨量。
      (2)新增符合投資計劃之產品（勞務）銷貨量×〔投資計劃
        之產品銷貨（勞務）收入淨額÷投資計劃之產品（勞務
        ）銷貨量〕－新增符合投資計劃之產品銷貨（勞務）收
        入淨額。
      (3)被告以原告係積體電路（下稱IC）設計業，非屬一般製
        造業，故不得以「增量」方式計算符合投資計劃之產品
        （勞務）淨額為由，逕行以原告90年度營業收入淨額（
        扣除直接出售收入）1,496,844,801 元，減除88年度營
        業收入淨額1,119,769,118 元，得淨額377,075,683 元
        作為原告免稅產品（勞務）之最終產品（勞務）收入淨
        額。
    3.原告對上開核定不服；原告為IC設計業，屬技術服務業之
      一環，但實際經營方式除依市場需求設計IC外，並委託晶
      圓廠依設計格式製造，再委由其他廠商代為封裝測試或自
      行測試，最後銷售成品與客戶，故原告產品的確必需倚賴
      高度之研究發展活動，但所投入設計活動的產值需要透過
      最終具體化的IC產品才可顯現，非為無法具體數量化之專
      業勞務服務，故不適宜以一般技術服務業或產品設計行業
      來看待原告之產品及營業收入。原告於77年根據主管機關
      規定補辦股票公開發行，並於90年掛牌上櫃，設有內部控
      制制度，包括銷貨、採購等循環，均訂有內部控制表單以
      供遵循，並設有專門稽核人員對上述制度之遵循與否作定
      期稽核，故原告對於符合投資計畫之產品（勞務）銷貨量
      、銷貨收入等資訊均有明確之統計，並有完整表單資料可
      供勾稽，與一般技術服務業不同。
    4.綜上所述，原告採「增量」方式計算符合投資計劃之產品
      （勞務）淨額，進而計算免稅所得並無不妥，亦符合財政
      部92年6 月6 日台財稅字第0920453588號函所規範重要科
      技事業5 年免稅所得計算公式之精神，原告訴請訴願決定
      及原處分不利原告部分均撤銷。
    5.原告向工業局申請5 年免徵營利事業所得稅，已如前述，
      雖工業局核准項目為高階積體電設計業，然申請計畫中，
      已詳列各項新產品之貢獻數量及金額，於90年獲工業局核
      發重要科技事業完成證明，顯見工業局亦同意原告之產品
      可明確區分並以數量統計。
    6.依據新興重要策略性產業產業免徵營利事業所得稅免稅所
      得計算要點第12條規定：「技術服務業依第7 點增加銷貨
      量方式及第8 點公式計算新增投資計畫之產品收入淨額者
      ，『得』以投資計畫完成之日……減基準年度投資計畫勞
      務收入為準」。既然規範的是「得」，則技術服務業投資
      計畫勞務收入計算「不必然」一定要採用本計算公式，被
      告逕自要求原告必須使用本公式，不盡合理。
  (二)被告主張之理由：
    1.按行為時促進產業升級條例第8 條之1 第2 項第2 款及第
      3 項前段規定：「前項選擇適用免徵營利事業所得稅者，
      依下列規定辦理……二、屬增資擴展之事業，自新增設備
      開始作業或開始提供勞務之日起，連續5 年內就其新增所
      得，免徵營利事業所得稅。但以增資擴建獨立生產或服務
      單位或擴充主要生產或服務設備為限。第2 項免徵營利事
      業所得稅，得由該事業在其產品開始銷售之日或勞務開始
      提供之日起，2 年內自行選定延遲開始免稅之期間。」次
      按財政部91年5 月20日台財稅字第0910451619號令發布「
      促進產業升級條例第8 條之1 免稅所得計算公式」規定：
      「參、重要科技事業屬技術服務業者5 年免稅所得之計算
      ……二、不能獨立計算……（二）增資擴展……2.符合經
      核准並完成之投資計畫之勞務（產品）部分委託加工者：
      (1)〔投資計畫完成之日起投資計畫產品（勞務）收入淨額
      －向稅捐稽徵機關申請核備日或投資計畫完成日之前一年
      度符合投資計畫勞務（產品）收入淨額〕×〔1 －（投資
      計畫勞務（產品）委託加工成本÷投資計畫勞務（產品）
      總成本）〕＝新增符合投資計畫勞務（產品）收入淨額。
      (2)〔全年所得額－免納或停徵所得稅之所得額－與經核准
      並完成之投資計畫勞務（產品）無關之（非營業收入－非
      營業損失）〕×（新增符合投資計畫之勞務（產品）收入
      淨額÷全部勞務（產品）收入淨額）＝新增免稅所得額」
      。
    2.原告係經營積體電路設計業，88年度經核准增資擴展，選
      定自90年1 月1 日起連續5 年內就其新增所得免徵營利事
      業所得稅，90年度列報免稅所得111,014,390 元，原查以
      其係按個別產品之品名規格分別計算增額所得，並採增量
      法計算免稅所得，與規定不合，改依「促進產業升級條例
      第8 條之1 重要科技事業屬技術服務業者5 年免稅所得之
      計算公式」計算，又以其免稅勞務（產品）不適用行業標
      準代號7701-11 （產品設計）之同業利潤標準淨利率19%
      計算，改按行業標準代號7501-11 （程式設計）之同業利
      潤標準淨利率24% 計算，並依投資計畫勞務有關之委外設
      計勞務成本占設計勞務總成本之比例核算委外加工比18.1
      9%〔（委外設計費5,550,000 元＋專利權攤銷8,755,840
      元＋H8原始碼簽約金1,401,200 元）÷（薪資支出43,897
      ,294元＋旅費1,845,315 元＋職工福利1,872,573 元＋設
      計費29,719,284元＋專利權攤銷8,755,840 元）〕，核定
      免稅所得32,600,653元（詳原處分卷第931 頁）。原告主
      張其為IC設計業，不適宜以一般技術服務業或產品設計行
      業來看待，其依增資擴展之重要科技事業經核准免徵營利
      事業所得稅者之計算公式，採用增加銷貨量方式計算新增
      符合投資計畫之產品銷貨（勞務）收入淨額，符合規定云
      云，經被告復查決定以，原核定之免稅所得計算方式並無
      違誤，惟因研發費用中保險費2,524,188 元及伙食費1,04
      4,000 元合計3,568,188 元核與設計勞務有關，應予計入
      設計勞務總成本，重行計算委外加工比17.51%，又全年所
      得額212,834,455 元，原查誤計為211,892,948 元，重行
      核算免稅所得33,018,338元（如計算表），復查決定予以
      追認免稅所得417,685 元（詳原處分卷第1054頁）。
    3.經就原告提示之工業局核准函及重要科技事業完成證明查
      核，88年度經核准增資擴展，經經濟部工業局核符「重要
      科技事業屬於製造業及技術服務業部分適用範圍標準」中
      技術服務業之積體電路設計業，核准免稅項目為「積體電
      路設計」（詳原處分卷第739 頁、994 頁），被告依財政
      部91年5 月20日台財稅字第0910451619號令發布「促進產
      業升級條例第8 條之1 免稅所得計算公式」參、重要科技
      事業屬技術服務業者5 年免稅所得之計算：二、（二）2.
      符合經核准並完成之投資計畫之勞務（產品）部分委託加
      工者之計算公式（詳原處分卷第1024頁），以90年度投資
      計畫產品（勞務）收入淨額減除基準年度（88年度）符合
      投資計畫產品（勞務）收入淨額為計算90年度新增符合投
      資計畫勞務（產品）收入淨額之基礎，核算免稅所得33,0
      18,338元（計算式如鈞院卷第65、66頁）；本件原告係按
      個別產品之品名規格分別計算增額所得，並採增量法計算
      免稅所得，經核與首揭規定不合，被告原核定改依首揭計
      算方式核算免稅所得33,018,338元並無不合，請予維持。
    理  由
一、本件訴訟程序進行中，被告之代表人已由凌忠嫄變更為陳文
    宗，此有行政院96年8 月3 日院授人力字第09600256721 號
    令在卷可按，茲由新任代表人具狀聲明承受訴訟，核無不合
    ，應予准許。
二、原告起訴主張：原告為IC設計業，屬技術服務業之一環，但
    實際經營方式除依市場需求設計IC外，並委託晶圓廠依設計
    格式製造，再委由其他廠商代為封裝測試或自行測試，最後
    銷售成品與客戶，故原告產品的確必需倚賴高度之研究發展
    活動，但所投入設計活動的產值需要透過最終具體化的IC產
    品才可顯現，非為無法具體數量化之專業勞務服務，故應得
    按個別產品之品名規格分別計算增額所得，並採增量法計算
    免稅所得，被告將原告與一般技術服務業或產品設計行業同
    視，於法顯有未合，為此訴請如聲明所示云云。
三、被告則以：依經濟部工業局核准函及重要科技事業完成證明
    ，原告88年度經核准增資擴展者，係符合「重要科技事業屬
    於製造業及技術服務業部分適用範圍標準」中技術服務業之
    積體電路設計業，核准免稅項目為「積體電路設計」，被告
    以符合經核准並完成之投資計畫之勞務（產品）部分委託加
    工者之計算公式，以90年度投資計畫產品（勞務）收入淨額
    減除基準年度（88年度）符合投資計畫產品（勞務）收入淨
    額為計算90年度新增符合投資計畫勞務（產品）收入淨額之
    基礎，核算免稅所得，否准原告適用增量法計算免稅所得，
    於法自屬有據等語置辯，求為駁回原告之訴。
四、按行為時（88年12月31日修正前）促進產業升級條例第8 條
    之1 規定：「（第1 項）合於前條規定之重要科技事業及重
    要投資事業，於其股東開始繳納股票價款之當日起2 年內得
    經其股東會同意選擇適用免徵營利事業所得稅或前條股東投
    資抵減之規定，擇定後不得變更。（第2 項）前項選擇適用
    免徵營利事業所得稅者，依下列規定辦理……二、屬增資擴
    展之事業，自新增設備開始作業或開始提供勞務之日起，連
    續5 年內就其新增所得，免徵營利事業所得稅。但以增資擴
    建獨立生產或服務單位或擴充主要生產或服務設備為限。（
    第3 項）第2 項免徵營利事業所得稅，得由該事業在其產品
    開始銷售之日或勞務開始提供之日起，2 年內自行選定延遲
    開始免稅之期間；……。」
五、是本件之爭執，在於被告認原告不得適用增量法計算免稅所
    得，於法是否有據？
六、經查：
  (一)按財政部91年5 月20日台財稅字第0910451619號令發布「促
    進產業升級條例第8 條之1 免稅所得計算公式」規定：「參
    、重要科技事業屬技術服務業者5 年免稅所得之計算……二
    、不能獨立計算……（二）增資擴展……2.符合經核准並完
    成之投資計畫之勞務（產品）部分委託加工者：(1)〔投資計
    畫完成之日起投資計畫產品（勞務）收入淨額－向稅捐稽徵
    機關申請核備日或投資計畫完成日之前一年度符合投資計畫
    勞務（產品）收入淨額〕×〔1 －（投資計畫勞務（產品）
    委託加工成本÷投資計畫勞務（產品）總成本）〕＝新增符
    合投資計畫勞務（產品）收入淨額。(2)〔全年所得額－免納
    或停徵所得稅之所得額－與經核准並完成之投資計畫勞務（
    產品）無關之（非營業收入－非營業損失）〕×（新增符合
    投資計畫之勞務（產品）收入淨額÷全部勞務（產品）收入
    淨額）＝新增免稅所得額」。
  (二)查原告於88年4 月14日以普財字第88041401號函以「貴公司
    前述投資計畫預定增加實收資本額新台幣150,000,000 元（
    其中現金資本額新台幣150,000,000 元），購置全新機器設
    備95,000,000元，總投資額165,000,000 元」向經濟部工業
    局申請核發重要科技事業適用範圍標準，經該局以88年5 月
    3 日工（88）二字第014931號函略以「經核符合86年5 月21
    日行政院發布之「重要科技事業屬於製造業及技術服務業部
    分適用範圍標準」第2 條及第3 條第11款第（二）目之規定
    ，准依同標準第4 條規定核發符合重要科技事業適用範圍」
    核准在案，此有該函在原處分卷頁993-994 ；且查原告於計
    畫完成後，向經濟部工業局申請核發之重要科技事業完成證
    明，所記載之符合法令亦係：「86年5 月21日行政院令核定
    發布之『重要科技事業屬於製造業及技術服務業部分適用範
    圍標準』第2 條及第3 條第11款技術服務業第（二）目積體
    電路設計業」，此亦有該局90年6 月8 日工（90）中字第09
    005017330 號函及所檢發之完成證明在原處分卷頁990-992
    可按。
  (三)據此可知，原告符合行政院86年5 月21日台86經字第20344
    號函發布之重要科技事業屬於製造業及技術服務業部分適用
    標準第2 條及第3 條第11款技術服務業第（二）目積體電路
    設計業。依前揭財政部91年5 月20日台財稅字第0910451619
    號令發布促進產業升級條例第8 條之1 免稅所得計算公式參
    、重要科技事業屬技術服務業者5 年免稅所得之計算…：二
    、不能獨立計算…（二）增資擴展…2.符合經核准並完成之
    投資計畫之勞務（產品）部分委託加工者(1)〔投資計畫完成
    之日起投資計畫產品（勞務）收入淨額－向稅捐稽徵機關申
    請核備日或投資計畫完成日之前一年度符合投資計畫勞務（
    產品）收入淨額〕×〔1 －（投資計畫勞務（產品）委託加
    工成本÷投資計畫勞務（產品）總成本）〕＝新增符合投資
    計畫勞務（產品）收入淨額。被告依此計算，以原告投資計
    畫完成日89年6 月16日之前一年度符合投資計畫勞務（產品
    ）收入淨額來計算（詳參本院卷頁65-66），洵屬有據。
  (四)原告雖主張：原告自行設計產品後，委託IC製造廠製造後，
    由原告販售產品，數量、成本均非常明確，可獨立計算，故
    不適宜以一般技術服務業或產品設計行業來看待原告之產品
    及營業收入，原告認為採「增量」方式計算符合投資計畫之
    產品（勞務）淨額，進而計算合於獎勵規定之免稅所得並無
    不妥云云，觀之原告之計算方式，與被告之計算方式相較，
    可知兩造爭執點乃在新增符合投資計畫勞務（產品）收入淨
    額如何計算，被告以投資計畫完成日之前一年度符合投資計
    畫勞務（產品）收入淨額來計算，原告則認應按個別產品之
    品名規格分別計算增額所得，並採增量法計算免稅所得，類
    似採製造業模式。惟原告係屬增資擴充之重要科技事業經核
    准免徵營利事業所得稅，得就增加銷貨量觀念之不能獨立計
    算（即促進產業升級條例第8 條之1 免稅所得計算公式參、
    重要科技事業屬技術服務業者5 年免稅所得之計算…：二、
    不能獨立計算…（二）…，如上述），或全部機器設備比觀
    念之獨立計算〔即促進產業升級條例第8 條之1 免稅所得計
    算公式參、重要科技事業屬技術服務業者5 年免稅所得之計
    算…：一、獨立計算…（二）所謂「銷貨量」「銷貨成本」
    可獨立計算者，係指計算免稅所得時，其整廠之機器、設備
    、廠房及工程等…屬經核准並完成投資計畫設備清單內所載
    者，且其產品（勞務）全部屬投資計畫完成後於核定之免稅
    期間內所生產（提供）者，…其相關銷貨成本可個別單獨認
    定…。〕觀念中擇一計算免稅所得，惟依原告起訴狀（本院
    卷頁23以下）所載其申報之計算方式，係選擇採用增加銷貨
    量觀念，足見原告申報之計算方式採用不能獨立計算之增加
    銷貨量觀念計算免稅所得，並非獨立計算。而原告上開主張
    又謂其係採獨立計算，其論述及計算方式顯有矛盾，要非可
    採。
  (五)原告復主張：IC設計業與一般製造業不同，原告積體電路設
    計乃透過IC銷售體現，足見原告可以提供量化資料以計算免
    稅所得云云。惟依前揭原告之重要科技完成證明載明原告符
    合投資計畫產品為積體電路設計，然原告販售為IC具象之產
    品，與「設計」概念不同，即不符合免稅規定。抑且，免稅
    所得計算非以個別產品計算增量，應按同類產品核計，如增
    資前後同產品規格顯著不同，而根據帳證記載可以單位成本
    核算者，得依同種類產品之單位成本為基礎，換算規格不同
    產品之生產或銷貨量（促進產業升級條例第8 條之1 免稅所
    得計算公式註七參照），即得以產品量化之計算方式，但原
    告投資計畫產品與最終產品不符，無法以該量化方式計算。
    再者，由IC設計、製造、封裝測試流程，計算加工委外比時
    ，應將製造、封裝、測試列入分子計算，而如此計算加工比
    （應大於百分之三十），對原告將更為不利。是原告此部分
    主張，亦非可取。
  (六)是以，被告依財政部91年5 月20日台財稅字第0910451619號
    令發布「促進產業升級條例第8 條之1 免稅所得計算公式」
    參、重要科技事業屬技術服務業者5 年免稅所得之計算：二
    、（二）2.符合經核准並完成之投資計畫之勞務（產品）部
    分委託加工者之計算公式，以91年度投資計畫產品（勞務）
    收入淨額減除基準年度（88年度）符合投資計畫產品（勞務
    ）收入淨額為計算91年度新增符合投資計畫勞務（產品）收
    入淨額之基礎，核算免稅所得，並無不合。被告原核定以原
    告免稅勞務（產品）不適用行業標準代號7701-11 （產品設
    計）之同業利潤標準淨利率19% 計算，改按行業標準代號75
    01-11 （程式設計）之同業利潤標準淨利率24% 計算，並依
    投資計畫勞務有關之委外設計勞務成本占設計勞務總成本之
    比例核算委外加工比18.19%〔（委外設計費5,550,000 元＋
    專利權攤銷8,755,840 元＋H8原始碼簽約金1,401,200 元）
    ÷（薪資支出43,897,294元＋旅費1,845,315 元＋職工福利
    1,872,573 元＋設計費29,719,284元＋專利權攤銷8,755,84
    0 元）〕，核定免稅所得32,600,653元（詳原處分卷頁931
    ）；復查決定以因研發費用中保險費2,524,188 元及伙食費
    1,044,000 元合計3,568,188 元核與設計勞務有關，應予計
    入設計勞務總成本，重行計算委外加工比17.51%，又全年所
    得額212,834,455 元，原查誤計為211,892,948 元，重行核
    算免稅所得33,018,338元（如本院卷頁65以下之附表），復
    查決定予以追認免稅所得417,685 元（詳原處分卷頁1,054
    ），尚無違誤。本件原告係按個別產品之品名規格分別計算
    增額所得，並採增量法計算免稅所得，經核與首揭規定不合
    ，自非可採。
七、綜上所述，原告之主張，無可採信，原處分關於核定原告免
    稅所得為33,018,338元，並無違誤，訴願決定予以維持，均
    無不合，原告仍執前詞，訴請撤銷如聲明所示，為無理由，
    應予駁回。
據上論結，本件原告之訴為無理由，爰依行政訴訟法第98條第1
項前段，判決如主文。
中    華    民    國    97    年    1     月    31    日
                    臺北高等行政法院第五庭
                              審判長法  官  張瓊文
                                    法  官  蕭忠仁
                                    法  官  王碧芳
上為正本係照原本作成。
如不服本判決，應於送達後20日內向本院提出上訴狀並表明上訴
理由，如於本判決宣示後送達前提起上訴者，應於判決送達後20
日內補提上訴理由書（須按他造人數附繕本）。
中    華    民    國    97    年    1     月    31    日
                                    書記官  徐子嵐


司法院資訊處製作；財團法人民間司法改革基金會備份。
